ACORDAO-COMPLETO-2519404

ACÓRDÃO 18580/2021 ATA 40/2021 - PRIMEIRA CÂMARA

VISTOS, relatados e discutidos estes embargos de declaração opostos em face do Acórdão 15184/2021-TCU-Primeira Câmara, que negou provimento a pedido de reexame interposto contra o Acórdão 7625/2021-TCU-Primeira Câmara, o qual, por sua vez, considerou ilegal o ato de aposentadoria de Luiz Carlos Madruga e determinou ao Tribunal Regional Eleitoral de Roraima que suspendesse os pagamentos de parcelas referentes à incorporação de quintos/décimos pelo exercício de funções posteriormente à edição da Lei 9.624/1998. 
ACORDAM os Ministros do Tribunal de Contas da União, reunidos em sessão da 1ª Câmara, ante as razões expostas pelo relator, e com fundamento no art. 34 da Lei 8.443/1992, em:
9.1. conhecer dos embargos de declaração apresentados por Luiz Carlos Madruga e acolhê-los parcialmente;
9.2. esclarecer ao Tribunal Regional Eleitoral de Roraima que a suspensão dos pagamentos decorrentes da incorporação de quintos/décimos referida no subitem 9.4.1 do Acórdão 7625/2021-TCU-Primeira Câmara, relativamente a Luiz Carlos Madruga, não alcança aqueles incorporados pelo exercício de funções no período compreendido entre 17/8/1997 e 22/8/1999, que se encontram albergados pelos efeitos do MS 81, transitado em julgado;
9.3. dar ciência desta deliberação ao embargante e ao Tribunal Regional Eleitoral de Roraima, com a informação de que o inteiro teor desta deliberação, bem como do relatório e do voto que a fundamentam, está disponível para consulta no endereço www.tcu.gov.br/acordaos.

Embargos de declaração opostos contra acórdão que negou provimento a pedido de reexame em ato de aposentadoria.

Primeira Câmara

Tribunal Regional Eleitoral de Roraima

3. Embargante: Luiz Carlos Madruga (XXX.187.024-XX)

13.1. Ministros presentes: Walton Alencar Rodrigues (Presidente), Vital do Rêgo e Jorge Oliveira (Relator).
13.2. Ministro-Substituto convocado: Augusto Sherman Cavalcanti.

ACORDAO-COMPLETO-2528466

Acórdão 1139/2022 - Primeira Câmara

LUIZ CARLOS MADRUGA

JORGE OLIVEIRA

Ministro Jorge Oliveira

Por meio do Acórdão 7625/2021-TCU-Primeira Câmara (Relator Ministro-Substituto Weder de Oliveira) , foi considerado ilegal o ato de aposentadoria de Luiz Carlos Madruga, a partir da identificação, nos proventos do servidor, da incorporação de 2/5 de FC8 (atual CJ2) e de 3/5 de FC6, relativos ao exercício daquelas funções nos períodos de 17/8/1997 a 22/8/1999 e de 1/9/2006 a 17/7/2009, respectivamente. Conforme restou consignado, tais vantagens seriam irregulares porque posteriores à edição da Lei 9.624/1998 e da Medida Provisória 2.225/2001.
2.	Em consequência, aquele aresto determinou ao Tribunal Regional Eleitoral de Roraima que suspendesse os pagamentos concernentes aos atos impugnados, "adequando as parcelas referentes à incorporação de quintos como discutido na proposta que integra esta decisão". A referida proposta, constante do item 13 do voto do relator, por seu turno, explicava que deveria ocorrer "a supressão da parcela referente aos 'quintos' incorporados após a data da edição da Medida Provisória 2.225/2001, e com a adequação das parcelas referentes ao período de 17/8/1997 a 22/8/1999, conforme modulado pelo STF".
3.	O interessado apresentou recurso contra aquela deliberação, o qual foi conhecido e teve o provimento negado por meio do Acórdão 15184/2021-TCU-Primeira Câmara, de minha relatoria.
4.	Foram interpostos embargos de declaração em face do Acórdão 15184/2021-TCU-Primeira Câmara, nos seguintes termos:
"I.	DA TEMPESTIVIDADE
	A notificação do EMBARGANTE deu-se por meio de sua Advogada, fato ocorrido em 20/10/2021, na forma do § 7º do art. 179 da Resolução TCU nº 246/2011  (RI/TCU) .
	Considerando que o prazo de oposição dos aclaratórios é 10 dias (§ 1º do art. 287 do RI/TCU) , o término da faculdade recursal ocorrerá em 30/10/2021 (sábado) , postergando-se o termo final para 01/11/2021, primeiro dia útil subsequente. 
II.	DOS FATOS
	Ignorando a modulação de efeitos constante do	RE 638.115/CE, julgado em pelo STF em sede de repercussão geral, e por meio do Acórdão 7625/2021-TCU-Primeira Câmara, o TCU negou o registro da aposentadoria do EMBARGANTE por entender que não poderia haver incorporação de quintos após 4/9/2001.
	Opôs-se Recurso de Reexame, em síntese, com os seguintes argumentos:
	a)	a decisão do TCU ignorou a condição do recorrente de beneficiário de decisão judicial transitada em julgada, a qual não chegou a ser atingida pela tese firmada de repercussão geral tratada no RE 638.115/CE;
	b)	no acórdão do RE 638.115/CE, publicado em 08/05/2020, restou assentado que não seria possível a 'cessação imediata do pagamento dos quintos incorporados por força de decisão judicial transitada em julgado', visto a 'existência de mecanismos em nosso ordenamento aptos a rescindir o título executivo, ou ao menos torná-lo inexigível, quando a sentença exequenda fundamentar-se em interpretação considerada inconstitucional pelo STF'; e
	c)	o Acórdão 7625/2021-TCU-Primeira Câmara não poderia, como o fez na prática, rescindir a execução de um título judicial para adaptá-lo à decisão do STF proferida em sede de repercussão geral, porquanto tal medida deve valer-se de meio processual adequado, no âmbito do Poder Judiciário, conforme prescreveu o próprio acórdão do RE 638.115/CE, integrado pelo acórdão prolatado por ocasião do julgamento do 9º Embargos de Declaração, o qual serviu de fundamento para negar o registro da aposentadoria do EMBARGANTE.
	Ocorre que nenhum dos argumentos acima citados foram devidamente analisados por ocasião do julgamento do Recurso de Reexame por meio do Acórdão 15184/2021-TCU-Primeira Câmara, o que, a um só tempo, configurou omissão e contradição. Mas, ainda, no último julgamento realizado, houve inovação de causas de decidir, em total violação aos princípios da ampla defesa e do contraditório, vícios que, além de gerar novas sucumbências, fizeram o acórdão embargado incidir em obscuridade.
III.	DOS FUNDAMENTOS JURÍDICOS DOS PRESENTES ACLARATÓRIOS
	O Acórdão 15184/2021-TCU-Primeira Câmara apresenta quatro vícios suficientes para justificar a oposição dos aclaratórios, sendo dois vícios de obscuridade e um vício de omissão e contradição, conforme será demonstrado adiante.
	III.1. Da obscuridade representada pela inaplicável exigência de prova de autorização escrita do Embargante para que a autora do MS 81 promovesse seu ajuizamento, visto que se tratou de Mandado de Segurança Coletivo ao qual se aplica a Súmula STF 629.
	Em nenhum momento o Acórdão 7625/2021-TCU-Primeira Câmara, objeto do Recurso de Reexame, colocou em dúvida a legitimidade do EMBARGANTE como beneficiário do MS 81.
	Esse questionamento, que originou uma nova sucumbência, somente emergiu por ocasião do julgamento do Recurso de Reexame, configurando o procedimento como caso típico de surpresa processual, pois, efetivamente, a matéria foi tratada de forma inédita em sede recursal, sem o crivo do contraditório e da ampla defesa.
	Então, o cerne da controvérsia cinge-se à ausência de autorização para impetração do MS 81 pela ASTRE-RR, restando indene de questionamento a condição do EMBARGANTE como membro integrante da aludida entidade coletiva.
	A obscuridade reside no fato de que houve uma confusão por parte do TCU, pois seu entendimento estaria correto se a hipótese dos autos versasse sobre Ação Ordinária Coletiva e não sobre Mandado de Segurança Coletivo, para cujo manejo a Súmula STF Nº 629 dispensa autorização prévia dos associados:
	'A impetração de mandado de segurança coletivo por entidade de classe em favor dos associados independe da autorização destes'.
	Sendo assim, considerando que não se trata de Ação Ordinária Coletiva e na esteira do que estabelece a Súmula STF Nº 629, a simples condição de associado da ASTRE-RR à época do ajuizamento do MS 81 assegurou ao Embargante o direito de incorporar quintos, revelando-se, deste modo, descabida a exigência de autorização prévia para protocolo da inicial do sobredito mandamus, visto sua natureza coletiva.
	A propósito, a jurisprudência do STF possui diversos julgamentos no sentido de que, em se tratando de mandado de segurança coletivo, não há necessidade de autorização expressa dos associados, beneficiando-se da decisão concessória todos os associados integrantes da grei. Frise-se que, acerca da dispensa de autorização prévia em comento, dos exemplos do STF, consta, inclusive, segurança concedida para reverter decisão do TCU (MS 31299) , verbis:
	'A Constituição Federal, em seu art. 5º, LXX, b, prevê a legitimidade da organização sindical, entidade de classe ou associação para impetrar mandado de segurança. 
5. O TCU sustenta que há necessidade de autorização expressa dos associados para o ajuizamento da ação mandamental pela associação. Ocorre que o dispositivo constitucional supracitado não prevê esse requisito como exigência para a impetração coletiva, seja pelo sindicato, entidade de classe ou associação. Em complemento, anoto que o art. 21 da Lei 12.016/2009 dispensa expressamente a autorização especial na hipótese. Esse, aliás, também é o entendimento consolidado na Súmula 629 do STF (...) . 
6. Ressalto que a orientação resultante do julgamento do RE 573.232, submetido à sistemática da repercussão geral, abrangeu apenas as ações coletivas ordinárias, para as quais a exigência de autorização expressa dos associados decorre do art. 5º, XXI, e não as mandamentais, pautadas no art. 5º, LXX, b, da CRFB/1988. Tanto é assim que, posteriormente, no julgamento do MS 25.561, proposto pela Associação dos Delegados de Polícia Federal, o Ministro Marco Aurélio (redator do acórdão da repercussão geral) confirmou que tal exigência é descabida em se tratando de mandado de segurança.' [MS 31.299, rel. min. Roberto Barroso, dec. monocrática, j. 30-8-2016, DJE 185 de 1º-9-2016]
'8. Começo por dizer que os precedentes citados pela Procuradoria- Geral da República, MS 23.879/DF e RE 364.051-8, dizem com o ajuizamento de mandado de segurança coletivo por associações de classe. A disciplina jurídica, veiculada pelo inc. LXX do art. 5º da CF, consubstancia hipótese de substituição processual. É dizer: partido político com representação no Congresso Nacional, organização sindical, entidade de classe e legalmente constituída e em funcionamento há pelo menos um ano podem impetrar mandado de segurança coletivo, em defesa dos interesses de seus membros ou associados, sem que para isto haja necessidade de qualquer autorização. O entendimento do Supremo Tribunal Federal, a respeito, está evidenciado no enunciado 629 da súmula de sua jurisprudência, posta nos seguintes termos: 'a impetração de mandado de segurança coletivo por entidade de classe em favor dos associados independe da autorização destes.
9. Já no inc. XXI do art. 5º, a Carta Magna prefigura, sim, um caso de representação processual, desde que as associações estejam expressamente autorizadas.' [Rel. 5.215 AgR, rel. min. Ayres Britto, P, j. 15.4.2009, DJE 94, de 22-5-2009].
 (...) . A legitimação das organizações sindicais, entidades de classe ou associações, para a segurança coletiva, é extraordinária, ocorrendo, em tal caso, substituição processual. C.F., art. 5º, LXX. II. - Não se exige, tratando-se de segurança coletiva, a autorização expressa aludida no inciso XXI do art. 5º da Constituição, que contempla hipótese de representação. 
III.	- O objeto do mandado de segurança coletivo será um direito dos associados, independentemente de guardar vínculo com os fins próprios da entidade impetrante do writ, exigindo-se, entretanto, que o direito esteja compreendido na titularidade dos associados e que exista ele em razão das atividades exercidas pelos associados, mas não se exigindo que o direito seja peculiar, próprio, da classe. 
IV.	- R.E. conhecido e provido.' [RE 193.382, rel. min. Carlos Velloso, P, j. 28-6-1996, DJ de 20-9-1996]
Em todo o caso, o TCU já vem aplicando a Súmula 629 do STF a seus julgados, conforme se verifica do Acórdão 8238/2021-TCU-Segunda Câmara, que também tratou de aposentadoria de servidora do TRE-RR cujos proventos continham parcelas de quintos incorporadas em virtude da execução do MS 81 e do MS 99.
Na oportunidade, o Ministro AROLDO CEDRAZ, Relator do processo, assentou:
'De fato, conforme apontou a Serur, o STF tem aplicado o disposto na Súmula 629, segundo a qual: 'a impetração de mandado de segurança coletivo por entidade de classe em favor dos associados independe da autorização destes'.
Tal posicionamento da Suprema Corte se confere em julgados recentes (MS 31.299, MS 25.561, MS 23.769, MS 21.514, RE 141.733 e ARE 885.047) em que tem decidido pela não aplicação, no caso de mandado de segurança coletivo, da exigência, na instrução da petição inicial, da relação nominal dos associados da impetrante, e a sua autorização expressa, como previsto no art. 2º-A da Lei 9.494/97. Alinhando o presente caso ao entendimento exposado acima, uma vez evidenciado que a recorrente fazia parte, e ainda faz, do corpo de associados da Astre, deve ser dado provimento parcial ao recurso e reconhecer o direito de a recorrente ter a parcela dos 'quintos' imune a absorção por reajustes futuros, haja visto o decidido nos MS 81 e 99.' (Grifamos) 
De outro giro, sob o aspecto da repartição da competência jurisdicional, a conclusão do TCU não poderia ser aplicada ao caso em exame. Isso porque o TRE-RR jamais julgaria uma ação ordinária coletiva envolvendo matéria de interesse de servidor, porquanto o tema se insere, de forma absoluta, dentro da competência originária da Justiça Federal, conforme se depreende do art. 109, I , da Constituição Federal.
De fato, o TRE-RR apenas julgou o MS 81 impetrado pela ASTRE-RR porque, além de seu objeto versar sobre matéria administrativa de sua área de pessoal (atividade meio) , a autoridade coatora era seu Presidente, daí a competência de processamento e julgamento, conforme já pacificado pelo TSE, verbis:
'Cabe ao próprio Tribunal Regional Eleitoral processar e julgar mandado de segurança contra seus atos em matéria administrativa.'  (Mandado de Segurança nº 3664, Relator Min. Gerardo Grossi, Diário de Justiça, Data 12/02/2008, Página 8) 
Deste modo, revela-se desarrazoada a exigência de prévia autorização do EMBARGANTE para o ajuizamento do MS 81, seja porque se tratou de ação mandamental coletiva, incidindo, no caso, a Súmula STF Nº 629, seja porque a 2ª Câmara do TCU já vem aplicando tal entendimento (Acórdão 8238/2021-TCU-Segunda Câmara) e seja porque o TRE-RR não julgaria Ação Ordinária Coletiva em virtude sua incompetência absoluta.
III.2 Obscuridade representada pela tese de que as incorporações de quintos efetivadas após 4/9/2001 estariam extrapolando o limite temporal fixado no MS 99.
Embora não esteja evidente que o Acórdão 15184/2021-TCU-Primeira Câmara tenha considerado que as incorporações pós 4/9/2001 contrariaram o MS 99, em face do princípio da oportunidade processual e considerando que se trata de nova sucumbência (o tema em nenhum momento foi tratado no Acórdão 7625/2021-TCU-Primeira Câmara) , a referência a essa questão merece ser examinada como ponto obscuro do acórdão embargado.
Com efeito, a obscuridade decorre do fato de que a questão em foco - incorporações de quintos após 4/9/2001 por força da execução do MS 99 -, foi devidamente objeto de detida análise pelo TCU, quando do julgamento da Representação 07.019/2016-5, oportunidade em que foi prolatado o ACÓRDÃO Nº 9/2019 - TCU - Plenário, em 23 de janeiro de 2019.]
O dito processo, que foi autuado de ofício pela SECEX- RR, abordou com profundidade a questão da legitimidade das incorporações após 4/9/2001, concluindo-se, ao final, que nada havia de errado na forma como o TRE-RR estava executando o MS 99, razão pela qual, à unanimidade, o Plenário do TCU julgou improcedente a representação, resultando    dessa    deliberação    o    já mencionado Acórdão 9/2019-TCU-Plenário.
Portanto, no ponto, os aclaratórios merecem ser providos, visto que a questão temporal relacionada à execução do MS 99 encontra-se pacificada pelo Plenário do TCU, entendimento ao qual o TRE-RR encontra-se alinhado.
III.3.	Da omissão caracterizada pela ausência de enfrentamento dos argumentos veiculados na peça recursal acerca da inocuidade da tese firmada no Tema 395 para a situação jurídica do Embargante, cuja alteração depende da existência de decisão judicial desconstitutiva, conforme assentou o STF no acórdão do nono Embargos de Declaração opostos no RE 638.115/CE, o qual serviu de fundamento para o TCU negar provimento ao Recurso de Reexame.
A omissão alude aos argumentos suscitados na peça do Recurso de Reexame, especialmente quando sustentou-se que o julgamento do RE 638.115/CE pelo STF não autorizava qualquer glosa financeira nos proventos do EMBARGANTE, o que somente seria possível mediante manejo de instrumento judicial próprio, conforme ficou estabelecido pela modulação realizada pelo STF no referido julgado.
A propósito, evidenciando a força desse argumento, basta lembrar que a aludida modulação significou verdadeira retratação do STF em relação ao que havia sido decidido antes.
É que, por duas vezes, nos autos do RE 638.115/CE, o STF entendeu que, por serem ilegais as incorporações de quintos submetidas a sua apreciação, os efeitos ultra-ativos das decisões concessivas do direito em questão deveriam ser cessados, ainda que se tratasse de provimento judicial transitado em julgado.
É dizer, até o oitavo Embargos de Declaração opostos no RE 638.115/CE, o STF entendia que a consequência da tese firmada no Tema 395 era paralisar imediatamente os pagamentos das incorporações de quintos tidas por ilegais, mas livrando os servidores da repetição de indébito em razão da boa-fé jurídica.
Por fim, no julgamento do nono Embargos de Declaração opostos no RE 638.115/CE, o STF mudou diametralmente o seu entendimento para assentar que o pagamento das incorporações de quintos decorrentes de decisão judicial transitada em julgado somente pode ser obstado por outra decisão judicial específica.
A mudança deu-se em razão da própria jurisprudência do STF, a qual, tanto em sede de ADI e como de repercussão geral (ADI 2418 e RE-RG 611.503) , solidificou-se no sentido de que decisão judicial transitada em julgado não pode ter sua execução obstada, ainda que contenha vícios de inconstitucionalidade, ressalvada sua desconstituição por meio de ação rescisória.
A contundência esclarecedora da ADI 2418 e do RE-RG 611.503 quanto ao respeito à coisa julgada material até pelas decisões do STF, impactou	de tal maneira o Relator do RE 638.115/CE, Ministro Gilmar Mendes, a ponto de ele rever sua posição, confira-se:
'De todo modo, cabe reconhecer que há em nosso ordenamento jurídico mecanismos aptos a rescindir o título executivo, ou ao menos torná-lo inexigível, quando a sentença exequenda fundamentar-se em interpretação considerada inconstitucional pelo STF, seja em momento anterior ou posterior ao seu trânsito em julgado.
Dessa forma, parece-me que a cessação imediata do pagamento dos quintos incorporados por força de decisão judicial transitada em julgado, por esta via, não se coaduna com a legislação e com a jurisprudência desta Corte.
 (...) 
Feitas essas considerações, curvo-me à orientação firmada pelo Pleno para reconsiderar parcialmente a decisão embargada, e firmar a impossibilidade de se determinar, por esta via, a cessação imediata do pagamento dos quintos quando fundado em decisão judicial transitada em julgado, ressalvado, em tese, o cabimento de ação rescisória para rediscutir o tema.
Ou seja, nem o próprio STF, com a modulação realizada no nono Embargos de Declaração opostos no RE 638.115/CE, entendeu que sua decisão poderia ser utilizada para suspender pagamentos de incorporações de quintos. Tal constatação é sintomática porque o julgado do STF no qual se baseou o TCU, RE 638.115/CE, assentou como regra principiológica que o que está sob a guarda da coisa julgada material deve ser mantido, portanto executado, salvo desconstituição judicial, verbis:
'Embargos de declaração nos embargos de declaração no recurso extraordinário. 2. Repercussão Geral. 3. Direito Administrativo. Servidor público.
4.	É inconstitucional a incorporação de quintos decorrente do exercício de funções comissionadas no período compreendido entre a edição da Lei 9.624/1998 e a MP 2.225-48/2001.
5.	Cessação imediata do pagamento dos quintos incorporados por força de decisão judicial transitada em julgado. Impossibilidade. Existência de mecanismos em nosso ordenamento aptos a rescindir o título executivo, ou ao menos torná-lo inexigível, quando a sentença exequenda fundamentar-se em interpretação considerada inconstitucional pelo STF.
 (...) 10. Embargos de declaração parcialmente acolhidos, com efeitos infringentes, para reconhecer indevida a cessação imediata do pagamento dos quintos quando fundado em decisão judicial transitada em julgado.  (RE 638115 ED-ED, Relator (a) : GILMAR MENDES, Tribunal Pleno, julgado em 18/12/2019, PROCESSO ELETRÔNICO DJe-113 DIVULG 07-05-2020 PUBLIC 08-05-2020) 
Logo, com bastante nitidez, nota-se que o TCU invadiu a seara judicial quando determinou a exclusão das parcelas de quintos dos proventos do EMBARGANTE, pois, a par de a questão envolver execução de título judicial transitado em julgado, o TCU não é órgão integrante do Poder Judiciário, portanto, incompetente de forma absoluta para desconstituir decisão judicial.
É preciso destacar a preocupação que os Ministros do STF tiveram em deixar muito claro que a tese firmada no Tema 395 não possui efeitos ultra-ativos, é dizer, não impede a continuidade do pagamento das incorporações de quintos, reservando, inclusive, proteção máxima ao direito originário de decisão judicial transitada em julgado.
Nesse sentido, as notas taquigráficas do julgado revelam que o Ministro Ricardo Lewandowski, ao pedir esclarecimentos para entender o alcance da decisão que estava sendo tomada no julgamento do nono Embargos de Declaração opostos no RE 638.115/CE, pediu para que o Presidente da Corte lhe confirmasse, em síntese, a compreensão de que os quintos decorrentes de decisão judicial transitado em julgado incorporaram-se definitivamente no patrimônio jurídico do servidor, ao contrário das outras duas causas de incorporações (decisão judicial não transitada em julgado e decisão administrativa) , cujos valores serão absorvidos por reajustes posteriores.
Em resposta, o Presidente Ministro Dias Toffoli confirmou integralmente como corretas as conclusões inferidas pelo Ministro Ricardo Lewandowski, verbis:
'ESCLARECIMENTO
O SENHOR MINISTRO RICARDO LEWANDOWSKI - Senhor Presidente, apenas para entender, na verdade, entendi, mas, como nós temos nossos servidores que estão certamente ansiosos para compreender bem o alcance da nossa decisão, que foi um tanto quanto técnica, talvez, em excesso, para aqueles não versados, enfim, nessas filigranas jurídicas - são importantes sem dúvida nenhuma.
Então, a Corte deliberou por manter o pagamento dos quintos para os servidores que foram beneficiados por decisão judicial transitada em julgado. Também continuarão a receber os quintos os servidores que foram beneficiados por decisão judicial, mas sem trânsito em julgado. E também os servidores que foram beneficiados por decisão administrativa.
Todos eles terão mantidos os pagamentos, com a seguinte diferença: não serão absorvidos os pagamentos pelos aumentos posteriores àqueles casos em que os servidores foram beneficiados por decisão judicial transitada em julgado. Então, estes incorporaram definitivamente os quintos em seu patrimônio jurídico.
Nos dois casos que se distinguem deste primeiro, ou seja, decisões judiciais sem trânsito em julgado e decisões administrativas, os servidores receberão ou manterão o pagamento dos quintos, só que estes serão absorvidos pelos reajustes posteriores. É isto?
O SENHOR MINISTRO DIAS TOFFOLI (PRESIDENTE) :
Exatamente.'
Observa-se que, por não ter enfrentado as razões expostas no Recurso de Reexame, o acórdão embargado não só incorreu em omissão, como também incidiu no vício da contradição, na medida em que buscou se vincular a um julgado do STF, o RE 638.115/CE, o qual, explicitamente, determina o respeito à coisa julgada material, preceito que não foi seguido pelo Acórdão 15184/2021-TCU-Primeira Câmara.
Em todo caso, as omissões apontadas justificam o provimento deste recurso, de forma modificativa.
III.4.	Da contradição representada pela auto vinculação à tese firmada no RE 638.115/CE, sem observar que a modulação ali realizada para observar o princípio da coisa julgada material favorece e não prejudica o Embargante.
O referido vício está atrelado ao vício da omissão descrito logo acima. Com efeito, exatamente porque não apreciou devidamente as teses recursais, o TCU tomou por referência o julgamento do RE 638.115/CE para encontrar um desfecho que não tem guarida no referido julgado.
A auto vinculação aos julgamentos do STF proferido em sede de repercussão geral (as decisões ditadas em repercussão geral não vinculam a Administração Pública) , enquanto técnica de resolução de controvérsia no âmbito do TCU, no caso, deveria favorecer o EMBARGANTE.
Com efeito, o paradigma ao qual se buscou a autovinculação (RE 638.115/CE) , em vez de prejudicar o EMBARGANTE, beneficia-o, na medida em que o referido julgado respeita e determina a todos, inclusive à Administração Pública, a observância da coisa julgada material, que somente pode ser afastada por meio processual próprio, no âmbito do Poder Judiciário, não servindo para tal finalidade decisão do STF proferida em sede de repercussão geral.
Deste modo, o Acórdão 15184/2021-TCU-Primeira Câmara caiu em contradição porque, ao que parece, ele se limitou aos estritos contornos do enunciado da tese firmada para o Tema 395, ignorando que a referida tese contém modulações que preservam, em sentido amplo, os direitos albergados pela coisa julgada material, situação na qual se encontra o EMBARGANTE.
Assim, em face da existência do vício da contradição, o presente recurso deve ser provido com efeitos infringentes.
IV.	DA SOLUÇÃO MAIS ADEQUADA AO CASO
Em primeiro lugar, o EMBARGANTE é um legítimo beneficiário das seguranças concedidas no MS 81 e MS 99, seja porque seu nome consta desde a inicial desses dois processos como associado da ASTRE-RR (autora das ações mandamentais coletivas) , seja porque, no caso, a tratou-se de Mandado de Segurança Coletivo cuja 'impetração (...) por entidade de classe em favor dos associados independe da autorização destes' - Súmula STF Nº 629.
De outra parte, não há dúvida de que a situação versada nos autos decorre de decisão judicial transitada em julgada, cujo cumprimento cabe ao TRE-RR.
Também não há dúvida de que a modulação dos efeitos consagrada no RE 638.115/CE pelo STF não legitima a redução dos proventos do EMBARGANTE, pelo contrário, ela garante as incorporações de quintos efetivadas após 4/9/2001, visto que o direito em tela decorre de título judicial transitado em julgado, cujos efeitos somente podem ser cessados por instrumento processual adequado, no âmbito do Poder Judiciário.
Tal contexto recomenda o provimento dos presentes aclaratórios com efeitos infringentes, de modo que seja deferido o registro da aposentadoria do EMBARGANTE como constou do ato publicado no DOU.
Todavia, alternativamente, considerando que o TRE-RR é o cumpridor da execução do MS 81 e do MS 99, também é possível o provimento do presente recurso para que seja determinada à citada Corte Eleitoral a publicação de novo ato de aposentadoria, com a responsabilidade de avaliar se as parcelas de quintos constantes dos proventos do EMBARGANTE estão em sintonia com a modulação de efeitos realizada pelo STF no RE 638.115/CE.
V.	DO PEDIDO
Em face de todo o exposto, pede-se o conhecimento e provimento destes EMBARGOS DE DECLARAÇÃO, emprestando-lhes efeitos infringentes para, alternativamente:
a)	deferir o registro da aposentadoria do EMBARGANTE como constou do ato publicado no DOU; ou
b)	considerando que o TRE-RR é o cumpridor da execução do MS 81 e do MS 99, determinar à citada Corte Eleitoral a publicação de novo ato de aposentadoria, com a responsabilidade de avaliar se as parcelas de quintos constantes dos proventos do EMBARGANTE estão em sintonia com a modulação de efeitos realizada pelo STF no RE 638.115/CE." (grifos do original) 
É o Relatório.

Maria Dizanete de Souza Matias (008/OAB-RR).

Não atuou

EMBARGOS DE DECLARAÇÃO EM PEDIDO DE REEXAME EM APOSENTADORIA. INCORPORAÇÃO DE QUINTOS APÓS A EDIÇÃO DA LEI 9.624/1998. EXISTÊNCIA DE SENTENÇA JUDICIAL TRANSITADA EM JULGADO. RECONHECIMENTO DE OBSCURIDADE NA DELIBERAÇÃO EMBARGADA. CONHECIMENTO. ACOLHIMENTO PARCIAL. ESCLARECIMENTOS AO ÓRGÃO DE ORIGEM. CIÊNCIAS.

APOSENTADORIA (APOS)

não atuou

Trata-se de embargos de declaração opostos por Luiz Carlos Madruga, servidor do Tribunal Regional Eleitoral de Roraima (TRE-RR) , em face do Acórdão 15184/2021-TCU-Primeira Câmara, de minha relatoria, que negou provimento a pedido de reexame contra o Acórdão 7625/2021-TCU-Primeira Câmara (Relator Ministro-Substituto Weder de Oliveira) , que, por seu turno, considerou ilegal o ato de aposentação do interessado em decorrência da incorporação de quintos/décimos pelo exercício de funções comissionadas em períodos posteriores à edição da Lei 9.624/1998 e determinou ao órgão de origem a cessação dos pagamentos irregulares.
2.	Em síntese, o embargante sustenta a existência dos seguintes vícios que estariam aptos a ensejar a alteração do julgado nestas estreitas vias dos aclaratórios:
	a) "obscuridade representada pela inaplicável exigência de prova de autorização escrita do Embargante para que a autora do MS 81 promovesse seu ajuizamento, visto que se tratou de Mandado de Segurança Coletivo ao qual se aplica a Súmula STF 629;
	b) "obscuridade representada pela tese de que as incorporações de quintos efetivadas após 4/9/2001 estariam extrapolando o limite temporal fixado no MS 99;
	c) "omissão caracterizada pela ausência de enfrentamento dos argumentos veiculados na peça recursal acerca da inocuidade da tese firmada no Tema 395 para a situação jurídica do Embargante, cuja alteração depende da existência de decisão judicial desconstitutiva, conforme assentou o STF no acórdão do nono Embargo de Declaração oposto no RE 638.115/CE, o qual serviu de fundamento para o TCU negar provimento ao Recurso de Reexame;
	d) "contradição representada pela autovinculação à tese firmada no RE 638.115/CE, sem observar que a modulação ali realizada para observar o princípio da coisa julgada material favorece e não prejudica o Embargante".
3.	Conheço dos embargos em face do preenchimento dos requisitos de admissibilidade.
4.	Assiste razão ao embargante quanto ao primeiro ponto. De fato, a Súmula 629 do Supremo Tribunal Federal dispõe que "A impetração de mandado de segurança coletivo por entidade de classe em favor dos associados independe da autorização destes", em consonância com a previsão constante do art. 21 da Lei 12.016/2009, que "Disciplina o Mandado de Segurança Individual e Coletivo e dá outras providências".
5.	É esclarecedor, nesse sentido, o enunciado do RE 364.051/SP (Relator Ministro Marco Aurélio) :
"MANDADO DE SEGURANÇA COLETIVO. EXTINÇÃO DE CARTÓRIOS. FORMA. LEGITIMIDADE DA ASSOCIAÇÃO DOS NOTÁRIOS E REGISTR4ADORES DO BRASIL - ANOREG. Consoante dispõe o artigo 5º, inciso LXX, da Constituição Federal, as associações legalmente constituídas e em funcionamento há pelo menos um ano têm legitimidade, como substituto processual, para defender, na via do mandado de segurança coletivo, os interesses dos associados, não cabendo exigir autorização específica para agir."
6.	Também o Superior Tribunal de Justiça já se alinhou à jurisprudência do STF, conforme exemplifica o enunciado do AgInt no AgInt no AREsp 1424403/RJ:
"PROCESSUAL CIVIL E ADMINISTRATIVO. AGRAVO INTERNO NO AGRAVO INTERNO NO AGRAVO EM RECURSO ESPECIAL. ENUNCIADO ADMINISTRATIVO Nº 3/STJ. MANDADO DE SEGURANÇA COLETIVO IMPETRADO PELA AME/RJ. EXECUÇÃO INDIVIDUAL. LEGITIMIDADE AFASTADA PELO TRIBUNAL DE ORIGEM. INSTITUIDOR DA PENSÃO NÃO PERTENCENTE À CATEGORIA SUBSTITUÍDA. REVISÃO. SÚMULA Nº 7/STJ. ALEGADA OFENSA AOS LIMITES SUBJETIVOS DA COISA JULGADA FORMADA NA DECISÃO COLETIVA. ANÁLISE. INVIABILIDADE. SÚMULA Nº 7/STJ. AGRAVO INTERNO NÃO PROVIDO. 1. A jurisprudência deste Tribunal Superior firmou-se no sentido de que o mandado de segurança coletivo configura hipótese de substituição processual, por meio da qual o impetrante, no caso a associação, atua em nome próprio defendendo direito alheio, pertencente aos associados ou parte deles, sendo desnecessária para a impetração do mandamus apresentação de autorização dos substituídos ou mesmo lista nominal. Por tal razão, os efeitos da decisão proferida em mandado de segurança coletivo beneficiam todos os associados, ou parte deles cuja situação jurídica seja idêntica àquela tratada no decisum, sendo irrelevante se a filiação ocorreu após a impetração do writ. 2. (...) "
7.	No âmbito desta Corte, esse entendimento já foi prestigiado nos Acórdão 3220/2019-TCU-Primeira Câmara (Relator Ministro Benjamin Zymler) e 8231/2021 - 2ª Câmara (Relator Ministro Aroldo Cedraz) . Esse último, a propósito, também tratou de aposentadoria de servidora do TRE-RR beneficiada pelos mesmos mandados de segurança tratados nestes autos (MS 81 e 99) .
8.	Cabe esclarecer, por oportuno, que a jurisprudência desta Corte é farta em pronunciar a necessidade de autorização expressa do servidor para que associações possam postular judicialmente em seu nome. Tal exigência, no entanto - e esse é o ponto central -, somente se faz presente em relação às ações ordinárias coletivas, sendo inaplicável aos mandados de segurança coletivos, conforme já assinalei nos itens anteriores. A obscuridade constante do Acórdão 15184/2021-TCU-Primeira Câmara residiu em aplicar aos mandados de segurança coletivos aquela exigência requerida apenas nas ações ordinárias coletivas. 
9.	Faz-se necessário, então, o acolhimento dos embargos nesse quesito para reconhecer a impropriedade da análise então procedida, o que trará, no mérito, efeitos infringentes.
10.	O apelo é improcedente, no entanto, no que se refere ao segundo ponto, qual seja a "tese de que as incorporações de quintos efetivadas após 4/9/2001 estariam extrapolando o limite temporal fixado no MS 99". A respeito, o voto condutor do acórdão embargado foi suficientemente claro, como se pode verificar do trecho abaixo transcrito:
"8. De plano, percebo que os argumentos recursais não socorrem ao apelante no que se refere à incorporação de 3/5 da função comissionada FC-6. Essa incorporação decorreria do exercício das funções comissionadas FC-5, no período compreendido entre 3/8/2006 e 31/8/2006, e FC-6, no período de 1/9/2006 a 17/7/2009, conforme revela o mapa de funções exercidas (peça 2, p. 6) . Ocorre que nenhuma das ações judiciais referenciadas assegurou a percepção de quintos até aquelas datas: o MS 81 deferiu a incorporação pelas funções exercidas até 4/9/2001 e o MS 99 assegurou a incorporação das funções a partir daquele termo - 4/9/2001 -  até 25/4/2004, data do pedido.
9. Para que não pairem dúvidas, transcrevo o pedido da Astre relativamente ao mérito da questão:
'e) no mérito, requer a confirmação da segurança, para assegurar o direito dos servidores do TRE/RR à incorporação de quintos até a presente data, conforme estabelece a MP 2.225-45/01, bem como determine à autoridade impetrada que pague os valores referentes aos quintos incorporados, tudo acrescido de juros de mora (...) ' (grifo nosso) .
10. A exordial foi apresentada em 25/11/2004 e a segurança foi concedida 'nos termos da exordial'.
11. Não existe qualquer hipotético amparo, portanto, para a incorporação de funções exercidas após 25/4/2004."
11.	O embargante sustenta que "a obscuridade decorre do fato de que a questão em foco - incorporações de quintos após 4/9/2001 por força da execução do MS 99" teria sido analisada por este Tribunal na ocasião em que foi prolatado o Acórdão 9/2019-TCU-Plenário, com desfecho distinto do que foi proferido neste processo. Ocorre que a jurisprudência desta Corte é pacificada no sentido de que:
 "As omissões, obscuridades e contradições que dão ensejo à oposição de embargos de declaração devem ser identificadas no próprio acórdão embargado, descabendo a alegação de contradição entre o acórdão atacado e a jurisprudência, doutrina ou o ordenamento jurídico." (Acórdão 2689/2009-TCU-Segunda Câmara, Relator Ministro Raimundo Carreiro) . 
12.	No mesmo sentido, o enunciado do Acórdão 10356/2019-TCU-Plenário (Relator Ministro Walton Alencar Rodrigues) :
"É descabido o manejo de embargos de declaração para apontar contradição entre o acórdão recorrido e outras deliberações do TCU ou para discutir questões que não foram levantadas anteriormente. Embargos declaratórios se prestam a sanar eventual omissão (referente a questões relevantes trazidas pelas partes e não abordadas pelo relator) , obscuridade (dificuldade no entendimento do texto da deliberação que torne incompreensível o comando imposto ou a manifestação de vontade do Tribunal) ou contradição (afirmação conflitante na fundamentação da decisão ou entre esta e a conclusão alcançada pelo relator."
13.	Observe-se, ademais, que a questão ora suscitada pelo embargante - conflito entre a deliberação proferida e decisão pretérita desta Corte - não foi suscitada em seu pedido de reexame, analisado e negado pelo Acórdão 15184/2021-TCU-Primeira Câmara, ora atacado. Caberia ao responsável trazer aos autos, naquela oportunidade, todas as questões de fato e de direito que pudessem, em seu juízo, alterar o mérito do Tribunal relativamente à legalidade de seu ato de aposentadoria, incluindo aí a existência de jurisprudência contrária, como agora alegado. 
14.	É descabida a afirmação de que, como "se trata de nova sucumbência (o tema em nenhum momento foi tratado no Acórdão 7625/2021-TCU-Primeira Câmara) , a referência a essa questão merece ser examinada como ponto obscuro do acórdão embargado". Ora, o ato de aposentação constante dos autos e que foi objeto de negativa de registro por meio do Acórdão 7625/2021-TCU-Primeira Câmara já trazia anexos os Mandados de Segurança 81 e 99. Por evidente, então, que foram tratados naquela oportunidade, ainda que não haja explícita manifestação a respeito no voto condutor daquele acórdão. Aliás, a instrução então elaborada pela então Secretaria de Fiscalização de Pessoal (Sefip) expressamente destacou:
"Em relação aos atos de Luiz Carlos Madruga e (...) , foi anexado documento comprovando que a incorporação de quintos no período compreendido entre a Lei 9.624/1998 (8/4/1998) e a Medida Provisória 2.225/2001 (4/9/2001) se deu em face de cumprimento de decisão judicial transitada em julgado nos autos do Mandado de Segurança 81 e 99, proferida pelo Tribunal Regional Eleitoral de Roraima em favor dos substituídos da Associação dos Servidores do TRE/RR. Verifica-se ainda, conforme informado no ato, que essa decisão transitou em julgado em 6/6/2005".
15.	O voto do Relator, na ocasião, se limitou a reafirmar que "não há dúvidas de que a jurisprudência deste Tribunal e do Supremo Tribunal não admite incorporação de quintos após a data de 4/9/2001", concluindo que deveria ser determinado ao TRE/RR que emitisse novo ato de aposentadoria "com a supressão da parcela referente aos 'quintos' incorporados após a data de edição da Medida Provisória 2.225/2001, e com a adequação das parcelas referentes ao período de 17/8/1997 a 22/8/1999, conforme modulado pelo STF".
16.	Caso o interessado entendesse que aquela deliberação deixou de abordar alguma questão relevante, deveria ter manejado embargos de declaração naquela oportunidade e contra aquele aresto específico. Como optou em não o fazer, caberia então, em seu apelo formalizado mediante recurso de reconsideração, esgotar a questão mediante o pré-questionamento de todos os aspectos passíveis de arguição.
17.	É descabida, portanto, a rediscussão desse ponto em sede de embargos declaratórios.
18.	No que se refere ao terceiro vício, ou seja, à alegada "omissão caracterizada pela ausência de enfrentamento dos argumentos veiculados na peça recursal acerca da inocuidade da tese firmada no Tema 395 para a situação jurídica do Embargante, cuja alteração depende da existência de decisão judicial desconstitutiva, conforme assentou o STF no acórdão do nono Embargo de Declaração oposto no RE 638.115/CE, o qual serviu de fundamento para o TCU negar provimento ao Recurso de Reexame", vejo que a questão realmente não foi discutida no voto ou na instrução então lavrada na Secretaria de Recursos (Serur) . Na oportunidade em que foi prolatado o acórdão atacado, a análise restringiu-se às questões prejudiciais que fulminariam a pretensão do recorrente. Assim, entendeu-se que o MS 99 não teria albergado a incorporação dos quintos pelo exercício de funções no ano de 2006 e o MS 81 não traria repercussões na esfera jurídica do recorrente ante a falta de autorização para que a Astre o representasse.
 19.	O entendimento relativo ao MS 99 é, agora, reiterado, como se destacou nos itens 10 a 16 deste voto. Não obstante, altera-se o juízo anteriormente firmado em relação à pretensão relacionada ao MS 81, em face das anotações gizadas nos itens 4 a 9 retro. Reconhece-se, portanto, em relação ao embargante, o direito à manutenção dos quintos incorporados pelo exercício de funções nos períodos compreendidos entre l7/8/1997 e 22/8/1999, nos termos da modulação dos efeitos do julgamento do RE 638.115/CE feita pelo Supremo Tribunal Federal, segundo a qual os quintos ou décimos amparados por decisão judicial transitada em julgado poderão subsistir. 
20.	Por fim, o quarto vício apontado, "contradição representada pela autovinculação à tese firmada no RE 638.115/CE, sem observar que a modulação ali realizada para observar o princípio da coisa julgada material favorece e não prejudica o Embargante", encontra-se superado em face das soluções empregadas nestes embargos em relação às segunda e terceira questões suscitadas pelo suplicante.
TCU, Sala das Sessões, em 23 de novembro de 2021.
JORGE OLIVEIRA 
Relator